【裁判字號】    98,簡上,681
【裁判日期】    981030
【裁判案由】    妨害名譽
【裁判全文】
臺灣高雄地方法院刑事判決             98年度簡上字第681號
上  訴  人
即  被  告  乙○○
上列上訴人等因妨害名譽案件，不服本院98年度審簡字第2266號
中華民國98年6 月2 日第一審判決（聲請簡易處刑案號：98年度
偵字第7611號），提起上訴，本院管轄之第二審合議庭改依第一
審通常程序審理，判決如下：
    主  文
原判決撤銷。
乙○○無罪。
    理  由
一、聲請簡易判決處刑意旨略以：緣被告乙○○與告訴人甲○○
    因另有刑事糾葛，於民國97年12月24日為該刑事案件至臺灣
    高雄地方法院檢察署報到時，被告乙○○竟基於妨害名譽之
    犯意，在該署報到處之不特定人得共見共聞場所，以「你是
    犯人，沒有資格和我說話」等語，公然侮辱告訴人甲○○。
    因認被告涉犯刑法第309 條第1 項公然侮辱罪云云。
二、證據能力部分
    按被告以外之人於審判外之陳述，雖不符刑事訴訟法第159
    條之1 至第159 條之4 之規定，而經當事人於審判程序同意
    作為證據，法院審酌該言詞或書面陳述作成時之情況，認為
    適當者，亦得為證據；當事人、代理人或辯護人於法院調查
    證據時，知有同法第159 條第1 項不得為證據之情形，而未
    於言詞辯論終結前聲明異議者，視為有前項之同意，同法第
    159 條之5 已明揭其旨。本案本院用以認定被告犯罪事實存
    否之被告以外之人於審判外之言詞及書面陳述，雖為傳聞證
    據，然經檢察官、被告於本院審判時，均同意作為證據（見
    本院簡上卷第51至57頁），另本院審酌其等陳述作成時之情
    況，均無何不適當之情形，是依上開規定均得作為證據。
三、按犯罪事實應依證據認定之，無證據不得認定犯罪事實；不
    能證明被告犯罪者，應諭知無罪之判決，刑事訴訟法第161
    條第1 項、第154 條第2 項、第301 條第1 項分別定有明文
    。又事實之認定，應憑證據，如未能發現相當證據，或證據
    不足以證明，自不能以推測或擬制之方法，為裁判之基礎。
    且認定不利於被告之事實，須依積極證據，苟積極證據不足
    為不利於被告事實之認定時，即應為有利於被告之認定，更
    不必有何有利之證據；刑事訴訟法上所謂認定犯罪事實之積
    極證據，係指適合於被告犯罪事實之認定之積極證據而言，
    雖不以直接證據為限，間接證據亦包括在內，然而無論直接
    或間接證據，其為訴訟上之證明，須於通常一般之人均不致
    有所懷疑，而得確信其為真實之程度者，始得據為有罪之認
    定，倘其證明尚未達到此一程度，而有合理之懷疑存在，無
    從使事實審法院得有罪之確信時，即應由法院諭知被告無罪
    之判決（最高法院30年上字第816 號、29年上字第3105號、
    40年臺上字第86號、76年臺上字第4986號判例意旨可資參照
    ）。
四、公訴人因認被告涉犯前述公然侮辱罪嫌，無非係以告訴人甲
    ○○指訴及證人鍾啟清證稱被告於案發當時確有以前開不當
    言詞辱罵告訴人甲○○等情，為其論據。然訊之被告則否認
    其有何公然侮辱犯行，並辯稱：其於案發時、地見告訴人一
    直出言辱罵其並加以挑釁，隨即避開告訴人而站在距離告訴
    人約10餘公尺之樓梯旁，但因告訴人仍一直在辱罵及挑釁，
    其方出言表示「你是有嫌疑的（台語）犯人（國語），不要
    和我說話（國語）」，其中國語的部分比較高音，台語的部
    分比較低音，然告訴人竟斷章取義而認為其公然侮辱等語。
五、經查：
  (一)被告乙○○與告訴人甲○○間因另有刑事糾葛，均於97年12
    月24日下午2 時許為該刑事案件之開庭偵訊而前至臺灣高雄
    地方法院檢察署報到，告訴人甲○○在等候偵訊時曾上前欲
    與被告乙○○交談，惟被告乙○○叫告訴人甲○○不要接近
    與其說話等情，業經告訴人指訴在案（見他字卷第6 頁），
    並為被告所不否認，且有本院依職權調得之詢問筆錄乙份在
    卷可稽（臺灣高雄地方法院檢察署97年度他字第8436號卷第
    3 至5 頁），足認屬實。又訊之證人即告訴人甲○○結證稱
    ：「97年12月24日在地檢署報到處，被告來出庭告我的案件
    ，我不知道他告我什麼，所以我問他，被告回說我是犯人，
    叫我不要接近他，不要跟他說話。」等語（見他字卷第6 頁
    ），核與證人鍾啟清於偵查中結證稱：「（問：當天你有在
    場嗎？）有。」、「（問：與告訴人及被告是否認識？）不
    認識。」、「（問：當天你有聽到什麼？）我有聽到被告在
    罵告訴人，說他是犯人，沒有資格跟告訴人說話，而且還拿
    錄音筆出來錄音。」等語相符（見他字卷第6 頁），參以證
    人鍾啟清既與被告互不相識，自無仇怨，衡諸經驗法則，實
    無必要故為不利於被告之虛偽證述，陷己於偽證罪處罰之風
    險，堪信彼等所證均為真實。職是，被告辯稱其當時係對告
    訴人說「你是有嫌疑的（台語）犯人（國語），不要和我說
    話（國語）」云云，核與上開事證不符，尚難信採。
  (二)惟按刑法分則第27章有關妨害名譽之處罰類型，只有侮辱罪
    與誹謗罪。「公然侮辱」乃指對被害人抽象的予以謾罵，使
    人難堪之行為；而「誹謗」除有散佈於眾之意圖外，尚須指
    摘或傳述足以毀損他人名譽之具體事實為必要，是「公然侮
    辱」、「誹謗」之區別點，乃在於一為「抽象謾罵」，一為
    「具體指摘」（司法院院字第2179號解釋意旨參照）。本件
    被告係因另案對告訴人提出告訴，而於偵查中等候開庭時見
    告訴人欲上前與其交談，乃對告訴人脫口而出「你是犯人，
    沒有資格和我說話」等語，自是被告針對具體之事由指摘告
    訴人之身分，揆諸前開說明，被告發表上開言論應屬具體指
    摘，而非抽象謾罵，公訴人認被告涉犯刑法第309 條之公然
    侮辱罪嫌，容有誤會。
  (三)次按「言論自由為人民之基本權利，憲法第11條有明文保障
    ，國家應給予最大限度之維護，俾其實現自我、溝通意見、
    追求真理及監督各種政治或社會活動之功能得以發揮。惟為
    兼顧對個人名譽、隱私及公共利益之保護，法律尚非不得對
    言論自由依其傳播方式為合理之限制。刑法第310 條第1 項
    及第2 項誹謗罪即係保護個人法益而設，為防止妨礙他人之
    自由權利所必要，符合憲法第23條規定之意旨。至刑法同條
    第3 項前段以對誹謗之事，能證明其為真實者不罰，係針對
    言論內容與事實相符者之保障，並藉以限定刑罰權之範圍，
    非謂指摘或傳述誹謗事項之行為人，必須自行證明其言論內
    容確屬真實，始能免於刑責。惟行為人雖不能證明言論內容
    為真實，但依其所提證據資料，認為行為人有相當理由確信
    其為真實者，即不能以誹謗罪之刑責相繩，亦不得以此項規
    定而免除檢察官或自訴人於訴訟程序中，依法應負行為人故
    意毀損他人名譽之舉證責任，或法院發現其為真實之義務。
    」、「刑法第310 條第3 項前段之規定，非謂行為人必須自
    行證明其言論內容確屬真實，始能免於刑責。行為人雖不能
    自行證明其言論內容之真實性，但依其所提之證據資料，足
    認行為人有相當理由確信其為真實者，即不能論以誹謗罪，
    亦不得以此項規定而免除檢察官或自訴人於訴訟程序中，依
    法應負行為人故意毀損他人名譽之舉證責任，或法院發現其
    為真實之義務甚明。」，此有司法院大法官會議釋字第509
    號解釋及最高法院90年度台非字第155 號判決意旨可資參照
    。而刑法第310 條誹謗罪之成立，以行為人主觀上具有毀損
    他人名譽之不法意圖，且所指摘傳述之事為非真實，並不涉
    及無關公共利益之私德者為構成要件。本件被告乙○○對告
    訴人甲○○所提出之另案告訴，於案發當時雖僅在偵查階段
    而未經司法機關判決確定，尚無事實足認告訴人於當時已係
    「犯人」，然因被告乙○○另又於案發前即97年3 月14日曾
    對告訴人甲○○提出妨害名譽之告訴，案經臺灣高雄地方法
    院檢察署檢察官於97年8 月5 日以97年度偵字第21912 號不
    起訴處分，復經乙○○聲請再議後，臺灣高等法院高雄分院
    檢察署檢察長於同年9 月9 日以97年度上聲議字第1242號命
    令發回續查，而臺灣高雄地方法院檢察署則於同年10月27日
    開庭續行該案之偵查程序，此有本院依職權調取該署97年度
    他字第2143號、97年度偵字第21912 號及97年度偵續字第
    365 號等卷可稽，是認被告乙○○於本件案發時主觀上認定
    告訴人甲○○係犯人乙事，自非恣意批評。再者，本件被告
    乙○○與告訴人甲○○於97年12月17日又因發生口角糾紛，
    而由乙○○於該日前至高雄縣政府警察局林園分局林園派出
    所報案並製作調查筆錄，案經臺灣高雄地方法院檢察署檢察
    官偵查終結，並於98年6 月29日以98年度偵字第3695號聲請
    簡易判決處刑，復經本院以98年度審簡字第4291號簡易判決
    認定甲○○犯公然侮辱罪，判處拘役20日在案，嗣因甲○○
    不服而提起上訴，現案分本院98年度簡上字第930 號妨害名
    譽案件審理中，亦有上開卷宗影本附卷可按，益足徵本件被
    告乙○○於97年12月24日即本案發生時對告訴人甲○○脫口
    而出「你是犯人，沒有資格和我說話」等語，縱令於當時尚
    無從證明其言論內容為真實，但依上開其對告訴人甲○○提
    出之多起告訴所呈現之證據資料而言，應認被告乙○○在主
    觀上有相當理由確信其所述為真實，故揆諸上開說明，即不
    能逕以誹謗罪或其他妨害名譽之罪責相繩。
  (四)況且，告訴人於本院審理中陳稱：「我當時是走過去靠在被
    告的旁邊，我也沒有碰到被告，我問他告我什麼，但是被告
    沒有說，他不講的話，我就跟他說如果你那麼喜歡告我，你
    是美國人，你去美國告我，結果被告就說我是犯人，不要接
    近他，……。」、「（問：被告當時有講很大聲嗎？）應該
    不算大聲，但是因為空間很小，聲音會聽到，我跟被告說他
    不是法官，結果被告就起來，起來後就開始繞著人群，對我
    說我是犯人不要接近他，我也有跟被告說，我說你到處亂告
    ，連小孩子也亂告，檢察官你也告，結果坐我旁邊的姓鍾的
    那個人就叫我告被告，他也說被告太囂張，要我告他，他要
    幫我作證，我說不要浪費時間，後來我有問法警有沒有聽到
    被告罵我犯人，法警說有，我就說好，那我要告被告。」等
    語（見本院簡上卷第56頁），足見被告是於狹小空間內等候
    開庭時，不願理會告訴人之近身責問，方起身避開告訴人，
    並以正常音量說出「你是犯人，沒有資格和我說話」等語，
    益足認被告於案發當時係被動地欲避開告訴人之指責，方脫
    口而出上開用語，並無恣意誹謗告訴人名譽之犯意可言。
六、綜上所述，被告乙○○於上揭時地，雖當場以「你是犯人，
    沒有資格和我說話」等語批評告訴人甲○○。惟被告發表上
    開言論，係具體指摘告訴人先前行為之身分，並非抽象謾罵
    ，自應衡酌其是否構成誹謗罪，而非屬公然侮辱之範疇。然
    縱令於案發當時，告訴人尚未因起訴及判決科刑確定，故其
    在偵查中之身分僅係「疑犯」、「犯嫌」、「嫌犯」、「犯
    罪嫌疑人」或「被告」，是被告逕以「犯人」相稱，用語自
    屬未臻精準。惟因被告在陳述上詞時，其先前對告訴人所提
    出告訴之妨害名譽案件，甫經發回續行偵查後由臺灣高雄地
    方法院檢察署開庭偵訊，且就告訴人另又對其所為之妨害名
    譽案件，亦經其報案而在偵辦中，該案嗣經偵查終結後，由
    公訴人聲請簡易判決處刑，並經本院判處罪刑，是就案發當
    時之客觀情事而言，被告係有相當理由確信其所述為真實，
    且非出於惡意以毀損告訴人之名譽為唯一目的而陳述上開用
    語，自難逕以誹謗罪相繩，是亦無從變更起訴法條為刑法第
    310 條第1 項之誹謗罪。又既然本件依檢察官所為之舉證，
    尚不足使本院形成被告涉犯公然侮辱犯行之有罪確信，復查
    無其他積極證據足資認定被告確有檢察官所指之公然侮辱犯
    行，揆諸首揭法條、大法官解釋及裁判意旨之說明，自應為
    被告無罪之諭知，方屬適法。惟按，地方法院簡易庭對被告
    為簡易判決處刑後，經提起上訴，而地方法院合議庭認應為
    無罪判決之諭知者，依同法第455 條之1 第3 項準用第369
    條第2 項規定意旨，應由該地方法院合議庭撤銷簡易庭之判
    決，改依第一審通常程序審判（最高法院91年度台非字第21
    號判決意旨採同一見解）。職是，本案既不能證明被告犯罪
    ，原審遽為科刑之判決，即非允洽，而被告上訴意旨否認犯
    罪，為有理由，應由本院合議庭撤銷原判決，自為第一審無
    罪之判決。
據上論斷，應依刑事訴訟法第455 條之1 第1 項、第3 項、第
369 條第1 項前段、第364 條、第301 條第1 項，判決如主文。
本案經檢察官丙○○到庭執行職務。
中    華    民    國    98    年    10    月    30    日
                    刑事第四庭  審判長法  官  洪碩垣
                                      法  官  施介元
                                      法  官  葉文博
以上正本證明與原本無異。
如不服本判決應於收受本判決後10日內向本院提出上訴書狀，並
應敘述具體理由，如未敘述上訴理由者，應於上訴期間屆滿後20
日內補提理由書狀於本院（均須按他造當事人之人數附繕本）「
切勿逕送上級法院」。
中    華    民    國    98    年    10    月    30    日
                                      書記官  李柏親


司法院資訊處製作；財團法人民間司法改革基金會備份。
